臺灣花蓮地方法院刑事裁定　　　　　　　　　　　　　九十二年度聲判字第一七號
　　聲　請　人　丙○○
　　　　　　　　乙○○○
　　右二人共同
　　告訴代理人　曾泰源律師
　　被　　　告　丁○○
　　　　　　　　甲○○
右列聲請人因告訴被告等詐欺案件，不服台灣高等法院花蓮分院檢察署檢察長駁回
再議之處分（九十二年上聲議字第一四九號），聲請交付審判，本院裁定如左：
    主  文
聲請駁回。
    理  由
一、按告訴人不服上級法院檢察署檢察長或檢察總長認再議為無理由而駁回之處分者
    ，得於接受處分書後十日內委任律師提出理由狀，向該管第一審法院聲請交付審
判。法院認為交付審判之聲請不合法或無理由者，應駁回之。刑事訴訟法第二百
    五十八條之一、第二百五十八條之三第二項前段，分別定有明文。
二、本件聲請人即告訴人丙○○、乙○○○以被告丁○○、甲○○（原名阮宏郎，九
    十年七月二日更改姓名）涉犯詐欺罪，向臺灣花蓮地方法院檢察署（下簡稱花蓮
    地檢署）檢察官提出告訴，經該檢察署檢察官先後為不起訴處分（九十年度偵字
    第三二七二號、九十一年度偵續字第二三號）後，聲請人不服，聲請再議亦經台
    灣高等法院花蓮分院檢察署（下簡稱花蓮高分檢）檢察長於民國九十二年九月十
    二日，以九十二年度上聲議字第一四九號處分書，以再議為無理由而駁回再議。
    嗣聲請人於九十二年九月十六日收受花蓮高分檢處分書，於法定期間之同年九月
    二十四日聲請交付審判，合先敘明。
三、聲請交付審判意旨略以：被告甲○○、丁○○明知聲請人乙○○○於七十八年六
    月二十一日，並未以新臺幣（下同）四千八百萬元將花蓮縣花蓮市○○路九、十
    一號房屋及其基地（下稱系爭不動產）出賣國登國際開發股份有限公司（下稱國
    登公司），亦無收受四千萬元之事實，原檢察官未查明該筆四千萬元資金之來源
    及交付狀況，亦未傳訊被告丁○○到庭，即遽為本件不起訴處分，偵查容有未臻
    完備。又被告丁○○於前之偵查中案件中自稱：「伊國登公司係永逢集團之關係
    企業，伊原為該公司總經理，於七十八年六月二十一日代理公司與告訴人乙○○○及告訴人之夫丙○○簽訂價金三千六百萬元之契約，購買上開房地，另簽立價
    金四千八百萬元，係為方便向銀行貸款．．．，嗣因永逢集團財務發生困難，伊
    方代表公司與告訴人夫婦解除契約，並將房地移轉登記予丙○○所有，因告訴人
    資金調度困難，無法給付一千四百五十萬元，雙方遂協議告訴人夫婦於出售上開
    房地後，應自所得款項中交付一千萬元補償伊之損失，並立有切結書為憑」等語
    （參花蓮地檢察署八十七年偵字第二六○五號處分書『二』所載），足證雙方所
    簽訂之系爭不動產買賣契約，業於七十八年十一月二十八日消滅，而四千八百萬
    元之契約係屬虛偽，該契約所載收受四千萬元更不可能係屬真實。且被告丁○○
    如已交付四千萬元予聲請人，則若聲請人未返還予被告丁○○，何可能房屋會過
    戶到聲請人丙○○名下。再系爭不動產原出賣人為聲請人乙○○○，倘契約解除
    ，依法應恢復原狀返還價金者為乙○○○，與契約代理人丙○○何干，而依被告
    丁○○所稱契約已經解除，惟立切結書同意給付一千萬元予國登公司者為聲請人
    丙○○，則該一千萬元債務與聲請人乙○○○亦無關連，況被告丁○○於八十一
    年十一月間已同意（由聲請人）以三百萬元解決切結書之債務，則國登公司並無
    任何對於聲請人即告訴人夫婦之債權，縱令被告甲○○與被告丁○○間書立任何
    讓渡債權之契約，其讓渡書係屬通謀虛偽，效力應不及於聲請人夫婦。詎被告丁○○於八十五年十一月九日竟將國登公司對聲請人丙○○之債權四千萬元，及被
    告丁○○自己對丙○○之一千萬元債權，讓與被告甲○○，嗣被告甲○○即持該
    契約書及債權轉讓書，陸續聲請臺灣臺東地方法院、本院，對聲請人丙○○、乙○○○核發支付命令（臺灣臺東地方法院部分：八十六年度促字第一八八九、一
    九○二、一九一四、二六四○、二七三二、二七七○、四八八八、五一五五號，
    臺灣花蓮地方法院部分：八十六年度促字第六七二、二六七八、二八○二、二九
    二八號），茲因聲請人丙○○不諳法律，故未聲明異議，係上揭支付命令確定，
    被告旋於取得確定支付命令後，向本院民事執行處聲請強制執行，是被告二人互
    為勾串，持不實之買賣契約約書及聲請人欠款之債權讓渡書，施用詐術，向法院
    聲請發支付命令，利用法院之不知，陷於錯誤而為裁定，嗣因法院之錯誤，致使
    支付命令確定，被告阮昱林復執以向本院聲請強制執行，則聲請人二人均為詐欺
    罪之受害人，特具狀聲請交付審判云云。
四、經本院依職權調閱花蓮地檢署九十年度偵字第三二七二號、九十一年度偵續字第
    二三號、九十年度他字第四九四號、八十七年度偵字第二六○五號等案卷，聲請
    人雖於偵查中及本院調查中先後指陳：被告甲○○、丁○○二人互為勾串，推由
    被告甲○○持不實之買賣契約書及聲請人丙○○欠款之債權讓渡書，施用詐術，
    向法院申請支付命令，利用法院之不知，陷於錯誤而為裁定，嗣因法院之錯誤，
    致使支付命令確定，被告甲○○並執該等支付命令向法院聲請強制執行，因認被
    告二人均涉犯詐欺罪嫌云云。然為被告甲○○、丁○○所堅決否認，被告甲○○
    於本院調查時辯稱：伊係永逢集團投資人，七十八年八月政府取締地下投資公司
    ，永逢集團宣告倒閉，投資人遂於七十八年十月十二日推其代表清查永逢集團帳
    目及全省資產，系爭不動產早於告訴人與國登公司解約前，國登公司已讓與永逢
集團投資人，但一直未登記過戶，後來發現已登記丙○○名下，丁○○才將國登
    公司對聲請人二人之四千萬債權讓與永逢集團投資人，伊質問丁○○，契約有四
    千八百萬價值，何以只讓與四千萬債權，丁○○才將自己對丙○○之一千萬債權
    讓與永逢集團投資人，伊僅係投資人所推派之代表，對被告丁○○與聲請人間之
    財務糾紛並不知情等語。被告丁○○雖經合法傳喚未到庭，惟依其於偵查中之供
    詞及於本院調查時函寄到院之答辯狀內容，其辯稱：本案標的物買賣價金係由永
    逢投資集團國登公司以現金支付，丙○○於收受時親自於買賣契約書簽名蓋章親
    收。本案標的物之買賣成立迄今已歷經十數年，國登公司隸屬於永逢投資集團旗
    下，購置之資產屬永逢集團之投資人所有，相關價金之提款、付款或轉帳等相關
    資料，即於買賣成立時，經呈報予永逢投資集團，因法令規定，於永逢投資集團
    結束營業後，伊因職責所在，為確保投資人之權益，將屬於所有投資人之資產權
    益，含聲請人所開立之一千萬元切結書，移轉予永逢投資集團投資代表人甲○○
    ，委其代表所有投資人向丙○○、乙○○○夫婦請求交付，顯無不當，經屢發存
    證信函，未見任何回應，嗣再聲請法院發支付命令，亦不見丙○○、乙○○○夫
    婦提出聲明異議。俟投資人代表聲請強制執行，其二人卻誤認永逢集團已結束營
    業，可不法取得，屢次藉刑事訴訟意圖致民事執行之延緩，顯係浪費司法資源等
    語。
    經查：
    （一）被告甲○○確係永逢集團投資人代表，業據聲請人丙○○於偵查中自承在
          卷，並有永逢集團自強委員會總裁鄭偉強、主任馮音塵派令在卷可佐。則
          被告甲○○本於投資人之委任，向法院聲請對聲請人二人核發支付命令，
          原即難認其主觀上具有何不法所有意圖，且依聲請人所提事證，亦未就被
          告二人圖謀詐欺之犯意聯絡部分舉出確切證據以實其說，尚不得僅憑告訴
          人之指訴即遽課被告甲○○以詐欺罪責。況聲請人丙○○於聲請交付審判
          狀內自承係因其疏未聲明異議，致支付命令因而確定，嗣雖分別就確定支
          付命令向法院提起再審之訴及抗告、再抗告，亦均遭駁回確定，此有台灣
          台東地方法院八十七年度再字第一號、第二號民事裁定、台灣高等法院花
          蓮分院八十八年度上字第九四號、八十八年度抗字第三六○號、九十一年
          度抗字第一○三號民事裁定、最高法院九十一年度台抗字第三八○號、九
          十一年度台聲字第七五一號、九十二年度台聲字第六四六號民事裁定各一
          份存卷可按，則被告甲○○既係依法向法院聲請，以保障其所代表之投資
          人權利，要難僅因聲請人丙○○個人之疏忽，未依法主張權利，即認被告
          甲○○有何詐欺情事，甚為明灼。
    （二）另聲請人矢口否認以四千八百萬元代價出售系爭不動產予國登公司及因而
          收受四千萬元價金之事實，且據此主張被告丁○○轉讓債權係涉犯刑法第
          三百三十九條之詐欺罪嫌云云。按犯罪事實應依證據認定之，無證據不得
          推定其犯罪事實，刑事訴訟法第一百五十四條分別定有明文。所謂證據，
          係指足以認定被告確有犯罪行為之積極證據而言，該項證據自須適合於被
          告犯罪事實之認定，始得採為斷罪資料。又刑法第三百三十九條第一項詐
          欺罪之成立，係以意圖為自己或第三人不法之所有，以詐術使人陷於錯誤
          ，而將本人或第三人之物交付為構成要件，所謂以詐術使人交付，必須被
          詐欺人因其詐術而陷於錯誤，始為相當，若其所用方法，不能認為詐術，
          亦不致使人陷於錯誤，即不構成該罪，最高法院二十九年上字第三一○五
          號、四十六年度台上字第二六○號分別著有判例可資參照。而同條第二項
          之詐欺得利罪，就其犯罪構成要件之解釋，除行為人係因而獲得不法利益
          外，其餘部分亦應採相同看法。觀諸被告丁○○於偵查中所供：「（為何
          有二張契約書？）價額三千六百萬元那張才是真正契約書，價額四千八百
          萬元那張是為了配合貸款。」等語【見丁○○八十七年九月八日偵訊筆錄
          ，附於台灣花蓮地方法院檢察署八十七年偵字第二六○五號偵查卷第五二
          頁】及被告丁○○於偵查中所提答辯狀中所陳：「於七十八年六月二十一
          日簽訂買賣契約書，按期陸續支付各期款計一千四百萬元整，簽約當時原
          告云可代為辦理銀行貸款約二千萬元，故當時簽具買賣契約書兩式，其一
          為實際買賣契約，另一為配合向金融單位貸款之買賣契約（見證物一，按
          被告丁○○所提證物一係買賣價額為四千八百萬元之買賣契約書）。」（
          見同偵查卷第九十頁），再與聲請人於告訴狀中所提證物一之三千六百萬
          元之買賣契約，及列為證物三之四千八百萬元之買賣契約（見同偵卷第十
  八及二十二頁），其上均有被告丁○○簽名蓋章等情，彼此相互參照以觀
          ，聲請人所為價額三千六百萬元之契約方係基於雙方真意所簽訂之主張，
          並非全然無稽。又證人即負責協助兩造簽訂契約之代書賴玉玲於偵查中亦
          證稱：「（為何契約二份金額不同？）是他們雙方（指丁○○與丙○○）
          協議的，正式那份是一式三聯，他們各一份，我保留一份，我保存那份因
          去年（86）颱風淹水，損壞了。只寫一份則交給陳某。在我印象中林某連
          影本都沒有。」等語（見同偵查卷第一百十二頁），而依買賣價金三千六
          百萬元契約書所載已收價款八百萬元付款方式均係收取支票，除有告訴人
          丙○○簽收外，聲請人丙○○於偵查中亦稱均有兌現（見同偵卷第四九頁
          背面），且證人賴玉玲代書也證稱印象中簽約時有開票，故雖卷內未有相
          關資金之證據資料可考，但其交易之真實性顯較可採。再查，聲請人另稱
          四千八百萬元契約因係受脅迫而簽立而無效云云，惟質之聲請人丙○○於
          花蓮地檢察署八十七年度偵字第二六○五號案件偵查中係陳稱：因被告陳
          勝陽以若不簽署本案四千八百萬元之契約，即不願購買系爭不動產，故聲
          請人乃與之簽訂系爭不動產買賣契約等語，是聲請人顯係基於順利完成系
          爭不動產交易買賣之考量，而同意與被告丁○○為通謀虛偽意思表示，欲
          藉以使不知情之銀行核貸較高額度之放款。故就刑法理論而言，此僅係聲
          請人個人為法律行為之內心動機層次問題，尚與刑法詐欺罪所定「須對相
          對人施用詐術」之構成要件核屬有間。此外，依全案卷證及聲請人所提出
          之資料，復查無積極證據足認被告丁○○有何詐欺或脅迫聲請人夫婦簽訂
          第二份四千八百萬元契約之事實，自難遽為不利被告丁○○之認定。準此
          ，兩造所簽第二份買賣價金為四千八百萬元之契約應係被告丁○○與聲請
          人雙方為向銀行貸款而通謀為虛偽意思表示所簽立，堪可認定。次查，卷
          附切結書【附於台灣花蓮地方法院檢察署九十年度他字第四九四號偵查卷
          第二二頁】其內所載內容為：「立切結書人丙○○所有坐落花蓮市○○段
          第一○一一之二、一○一一之五號地段及地上建物，今後如有出售他人時
          ，應將所得價款之部分款計一千萬元補貼丁○○一切損失。」，質之聲請
      人並不否認其真正，且聲請人於偵查中亦自承：「國登公司向我買花蓮市
          ○○路九、十一號之房屋基地，由丁○○代表訂約，總價三千六百萬元，
          後來雙方解約，國登將房屋過還我名下，我書立一張切結書表示該屋如出
          售他人要補貼丁○○一千萬元。」、「後來我給付三百萬元給丁○○，當
          作已清債此筆一千萬之債務。」（見前他字偵查卷第四十四頁以下），可
          徵聲請人亦承認被告丁○○對其等有該筆一千萬元之債權無訛。聲請人林
          寶龍於偵查中雖主張其已先後共交付一千萬元與被告丁○○，且被告陳勝
          陽已將當時所書立且僅有一張之切結書返還於伊夫婦，然卷附聲請人林寶
          龍所提出之切結書，以肉眼觀察，即可得知係以複寫紙複寫之複寫本，而
          被告甲○○亦同時提出該切結書正本，足證聲請人丙○○於偵查中所述僅
          有一張切書書云云，並非實在。況聲請人丙○○於七十八年間係以興建及
          出售房屋為業，業據其自陳在卷，顯見聲請人丙○○於買賣房地有較一般
          人為高之知識與經驗，其不惟在書立任何契約或協議書時，應較一般人為
          謹慎，就巨額價款之交付，亦斷無輕忽未曾書立收據之理。抑有進者，系
          爭房地係於八十七年五月二十一日，方以買賣為由，移轉登記予案外人鄧
          明明，此有登記謄本一份存卷可按，則聲請人夫婦，依其知識經驗暨一般
          常情，有無可能於切結書條件成就前，即交付一千萬予被告丁○○，亦非
          全然無疑。從而，被告丁○○依其與聲請人夫婦之協議，主張一千萬元債
          權，而其將債權讓予被告甲○○亦難認有何不法情事。
    （三）綜上所述，被告甲○○既係本於其為永逢集團投資人代表之身分及合法受
          讓之債權，循法律正當程序向聲請人追索求償，原無所謂施用詐術情事，
          而被告丁○○就其所主張及轉讓對聲請人債權之行為，亦乏證據足認有何
          施用詐術行為之事實，尚均難以刑法詐欺罪責相繩。此外，復查無積極證
          據足資認定被告二人有何詐欺犯行，前揭處分書之認定於法尚無不合，本
          件交付審判之聲請，實無理由，應予駁回。
據上論斷，應依刑事訴訟法第二百五十八條之三第二項前段，裁定如主文。
中      華      民      國    九十三    年      四      月     十五     日
                              臺灣花蓮地方法院刑事庭
                                  審判長法官  林碧玲
                                  法      官  俞秀美
                                  法      官  陳世博
右正本證明與原本無異。
本件不得抗告。
                                  法院書記官
中      華      民      國    九十三    年      五      月        四    日
